ACORDAO-COMPLETO-2455956

ACÓRDÃO 1043/2022 ATA 6/2022 - SEGUNDA CÂMARA

VISTOS, relatados e discutidos estes autos de tomada de contas especial instaurada pela Superintendência da Zona Franca de Manaus (Suframa) em desfavor de Eronildo Braga Bezerra, João Ferdinando Barreto e Valdenor Pontes Cardoso, além da M. F. S. Engenharia Técnica de Construção e Pavimentação Ltda., diante da não comprovação da boa e regular aplicação dos recursos federais repassados sob o valor de R$ 597.878,84  no âmbito do Convênio n.º 131/2007 celebrado entre a aludida superintendência e a Secretaria de Estado da Produção Rural (Sepror-AM) para a "implantação do Polo Moveleiro de Tabatinga", tendo a vigência do ajuste sido estipulada para o período de 12/12/2007 a 4/5/2015;
ACORDAM os Ministros do Tribunal de Contas da União, reunidos em Sessão da 2ª Câmara, ante as razões expostas pelo Relator, em:
9.1. declarar a revelia de Eronildo Braga Bezerra, nos termos do art. 12, § 3º, da Lei n.º 8.443, de 1992;
9.2. acolher parcialmente as alegações de defesa apresentadas por João Ferdinando Barreto e Valdenor Pontes Cardoso, promovendo a exclusão da respectiva responsabilidade nesta relação processual;
9.3. julgar irregulares as contas de Eronildo Braga Bezerra, nos termos dos arts. 16, III, alínea "c", e 19, caput, 23, III, da Lei n.º 8.443, de 1992, para condená-lo ao pagamento do correspondente débito, com a atualização monetária e os juros de mora calculados desde as datas informadas até o efetivo recolhimento, fixando-lhe o prazo de 15 (quinze) dias, contados da notificação, para que comprove perante o Tribunal, nos termos do art. 214, III, "a", do RITCU, o recolhimento da referida dívida em favor da Superintendência da Zona Franca de Manaus, na forma da legislação em vigor, sob as seguintes condições:
	Data da Ocorrência:
	Valor Histórico (em R$) :

	3/12/2009
	146.269,98

	1º/4/2010
	73.449,46

	9/6/2010
	45.973,03

	20/1/2011
	4.891,61

9.4. aplicar em desfavor de Eronildo Braga Bezerra a multa prevista no art. 57 da Lei n.º 8.443, de 1992, sob o valor de R$ 100.000,00 (cem mil reais) , fixando-lhe o prazo de 15 (quinze) dias, contados da notificação, para que comprove, perante o Tribunal, nos termos do art. 214, III, "a", do RITCU, o recolhimento da referida dívida ao Tesouro Nacional, com a devida atualização monetária, na forma da legislação em vigor;
9.5. autorizar, caso requerido, nos termos do art. 26 da Lei n.º 8.443, de 1992, e do art. 217 do RITCU, o parcelamento das dívidas fixadas por este Acórdão em até 36 (trinta e seis) parcelas mensais e sucessivas, com a devida atualização monetária e os correspondentes acréscimos legais, esclarecendo ao responsável que a falta de pagamento de qualquer parcela importará no vencimento antecipado do saldo devedor, nos termos do art. 217, § 2º, do RITCU, sem prejuízo das demais medidas legais;
9.6. autorizar, desde logo, a cobrança judicial das dívidas fixadas por este Acórdão, nos termos do art. 28, inciso II, da Lei n.º 8.443, de 1992, diante do não atendimento à notificação; e
9.7. enviar a cópia do presente Acórdão, com o Relatório e a Proposta de Deliberação, à Procuradoria da República no Estado do Amazonas, nos termos do art. 16, § 3º, da Lei n.º 8.443, de 1992, para o ajuizamento das ações civis e penais cabíveis.

Trata-se de tomada de contas especial instaurada pela Superintendência da Zona Franca de Manaus (Suframa) em desfavor de Eronildo Braga Bezerra, além de João Ferdinando Barreto, Valdenor Pontes Cardoso e M. F. S. Engenharia Técnica de Construção e Pavimentação Ltda., diante da não comprovação da boa e regular aplicação dos recursos federais repassados sob o valor de R$ 597.878,84  no âmbito do Convênio n.º 131/2007, celebrado entre a aludida superintendência e a Secretaria de Estado da Produção Rural (Sepror/AM), destinado à "implantação do Polo Moveleiro de Tabatinga", tendo a vigência do aludido convênio sido estipulada para o período de 12/12/2007 a 4/5/2015.

Segunda Câmara

Superintendência da Zona Franca de Manaus (CNPJ 04.407.029/0001-43).

3. Responsável: Eronildo Braga Bezerra (CPF XXX.220.412-XX).

13.1. Ministros presentes: Bruno Dantas (Presidente), Augusto Nardes, Aroldo Cedraz e Antonio Anastasia.
13.2. Ministros-Substitutos presentes: Marcos Bemquerer Costa e André Luís de Carvalho (Relator).

ANDRÉ DE CARVALHO

Trata-se de tomada de contas especial instaurada pela Superintendência da Zona Franca de Manaus (Suframa) em desfavor de Eronildo Braga Bezerra, João Ferdinando Barreto e Valdenor Pontes Cardoso, além da M. F. S. Engenharia Técnica de Construção e Pavimentação Ltda., diante da não comprovação da boa e regular aplicação dos recursos federais repassados sob o valor de R$ 597.878,84  no âmbito do Convênio n.º 131/2007 celebrado entre a aludida superintendência e a Secretaria de Estado da Produção Rural (Sepror-AM) para a "implantação do Polo Moveleiro de Tabatinga", tendo a vigência do ajuste sido estipulada para o período de 12/12/2007 a 4/5/2015.
2. 	Após a análise final do feito, o Auditor Federal Mario Roberto Monnerat Vianna lançou o seu parecer conclusivo à Peça 37, com a anuência dos dirigentes da Secex-TCE (Peças 38 e 39) , nos seguintes termos:
	" (...) HISTÓRICO
	2.	Os recursos previstos para implementação do objeto do referido Convênio foram orçados no valor total de R$ 597.878,84, com a seguinte composição: R$ 54.352,62 de contrapartida e R$ 543.526,22 à conta da Concedente, liberados mediante a Ordem Bancária no 200708902508, de 26/12/2007.
	3.	A instauração da presente Tomada de Contas Especial foi materializada pela execução parcial dos serviços, sem aproveitamento útil da parcela executada, a não consecução dos objetivos pactuados e a falta de demonstração da correta e regular aplicação dos recursos repassados (peça 08, p. 169/170) .
	4.	Em 24/11/2014, foi emitido Parecer, no qual foi descrito o trabalho da vistoria in loco, no objeto do Convênio 131/2007, constatando a inexistência de funcionamento do Polo Moveleiro de Tabatinga, encontrando apenas ruínas de edificações no local em que deveria funcionar o referido Polo, concluindo pelo não alcance dos objetivos e a não execução do objeto pactuado e recomendando a rescisão da avença, com a consequente não aprovação da prestação de contas e a instauração da devida Tomada de Contas Especial (peça 05, p. 127/131) .
	5.	A Convenente despendeu o valor de R$ 297.642,49, do qual R$ 270.584,08 foram repasses exclusivamente da Suframa, portanto este seria o valor do dano ao erário a ser corrigido e devolvido aos cofres da União (vide peça 08, p. 89 e 63) .
	6.	Houve devolução do saldo do Convênio em sua totalidade, ou seja, recursos não usados mais rendimentos de aplicação, nos quais também estão inclusos os valores e os rendimentos da contrapartida, conforme peça 08, p. 87-88. 
	7.	Acerca da execução física do objeto do Convênio, a despeito de inúmeras prorrogações de vigência, a Convenente não foi capaz de resolver os problemas relacionados ao abandono da obra do Polo Moveleiro, tão pouco tomou as providências necessárias para saná-las, somente pedia prorrogação e protelava, como fica patente nos autos. No entanto, a Administração aceitou as prorrogações, usando o seu poder discricionário, conforme muito bem retratado em histórico na peça 08, p. 65-88.
	8.	A primeira informação que se tem de abandono da obra data de 21/09/2011, quando foi expedido o Ofício 6902/CAPDE/CGDER (peça 08, p. 75) , no qual se aponta a paralização das obras devido ao abandono das mesmas pela empresa executora.
	9.	Ainda foram feitas duas fiscalizações in loco nos anos de 2011 e 2012, sendo constatado o abandono da obra e outras impropriedades que foram notificadas à Convenente e que, no entanto, no decorrer dos anos, não foram corrigidas e/ou tomadas providências de forma concreta com o fito de dar conclusão ao objeto do Convênio. Em 2014, a despeito de todas as prorrogações, a fiscalização, em visita in loco, verificou que o projeto ainda se encontrava abandonado.
	10.	No Relatório de Tomada de Contas Especial Complementar em que os fatos estão circunstanciados, a responsabilidade pelo dano causado ao erário foi atribuída solidariamente aos Senhores Eronildo Braga Bezerra, João Ferdinando Barreto e Valdenor Pontes Cardoso, ocupantes dos cargos de Secretários da Sepror à época dos fatos (períodos discriminados na peça 08, p. 167 e 170/171) , bem como à M. F. S. Engenharia Técnica de Construção e Pavimentação Ltda., empresa executora, e Ezoi Matos da Silva, sócio gerente da empresa, em razão da não consecução dos objetivos pactuados no Convênio em comento, no valor original de R$ 270.584,08, com os devidos acréscimos legais.
	11. 	Em 18/4/2018, a Controladoria-Geral da União emitiu o relatório de auditoria (peça 9, p. 6) , em concordância com o relatório do tomador de contas. O certificado de auditoria e o parecer do dirigente do órgão de controle interno concluíram pela irregularidade das presentes contas (peça 9, p. 9-12) .
	12.	Em 15/5/2019, o ministro responsável pela área atestou haver tomado conhecimento das conclusões contidas no relatório e certificado de auditoria, bem como do parecer conclusivo do dirigente do órgão de controle interno, manifestando-se pela irregularidade das contas, e determinou o encaminhamento do processo ao Tribunal de Contas da União (peça 9, p. 15) . 
	ANÁLISE DOS PRESSUPOSTOS DE PROCEDIBILIDADE DA IN/TCU 71/2012
	13.	Conforme apontado acima, o valor do dano ao erário a ser corrigido e devolvido aos cofres da União refere-se ao valor de R$ 270.584,08, conforme discriminado abaixo, portanto, superior ao limite mínimo de R$ 100.000,00, conforme os arts. 6º, inciso I, e 19 da IN/TCU 71/2012, modificada pela IN/TCU 76/2016.
	R$ 146.269,98		03/12/2009
	R$ 73.449,46		01/04/2010
	R$ 45.973,03		09/06/2010
	R$ 4.891,61		20/01/2011
	14.	Verifica-se que não houve o transcurso de mais de dez anos desde o fato gerador sem que tenha havido a notificação do responsável pela autoridade administrativa federal competente (art. 6º, inciso II, c/c art. 19 da IN/TCU 71/2012, modificada pela IN/TCU 76/2016) , uma vez que o fato gerador da irregularidade sancionada ocorreu nas datas acima descritas, e os responsáveis foram notificados sobre as irregularidades pela autoridade administrativa competente em abril de 2018, conforme peça 08, páginas 42/43, 44, 45, 161 e 162.
	14.1	Vale ressaltar que a pretensão punitiva do TCU, conforme Acórdão 1441/2016-TCU-Plenário, Relator: Benjamin Zymler, que uniformizou a jurisprudência acerca dessa questão, subordina-se ao prazo geral de prescrição indicado no art. 205 do Código Civil, que é de dez anos, contado da data de ocorrência da irregularidade sancionada, nos termos do art. 189 do Código Civil, sendo este prazo interrompido pelo ato que ordenar a citação, a audiência ou a oitiva dos responsáveis.
	14.2	No caso em exame, não ocorreu a prescrição, uma vez que a transferência dos recursos se deu entre 3/12/2009 e 20/1/2011, o prazo para apresentação da prestação de contas findou em 4/5/2015 (peça 07, p. 19) e o ato de ordenação da citação ocorreu em 19/5/2020 (peça 14) .
	OUTROS PROCESSOS/DÉBITOS NOS SISTEMAS DO TCU COM OS MESMOS RESPONSÁVEIS
	15. 	Informa-se que, com exceção da empresa M. F. S. Engenharia Técnica de Construção e Pavimentação Ltda. (CNPJ 84.027.770/0001-18) , foram encontrados outros processos em aberto no Tribunal envolvendo os responsáveis abaixo.
	Responsável
	Processo

	Eronildo Braga Bezerra (CPF XXX.220.412-XX) 
	Processo 009.498/2019-2 (TCE) , Processo 033.361/2019-3 (TCE) e Processo 039.252/2019-1 (TCE) 

	João Ferdinando Barreto (CPF XXX.422.012-XX) 
	09.498/2019-2 (TCE) 

	Valdenor Pontes Cardoso (CPF XXX.832.192-XX) 
	Processo 023.970/2018-9 (TCE) 

	IV - EXAME TÉCNICO
	16.	Inicialmente, foi comentado na instrução de peça 12 que as quatro parcelas do débito haviam sido imputadas indiscriminadamente a todos os responsáveis em solidariedade. No entanto, considerando que o próprio Relatório do Tomador de Contas apontava na peça 08, p. 63 e 89, que o valor de R$ 4.891,61 se referia a compra de passagens aéreas pagas a empresa distinta daquela que recebeu os outros três pagamentos e foi arrolada nos autos como responsável, entendeu-se que deveria ser de responsabilidade apenas dos três ex-gestores.
	17.	Já quanto à responsabilização da empresa, não havia nos autos elementos que indicassem que ela teria recebido por serviços inexecutados ou executados com vícios construtivos que posteriormente tivessem dado causa à imprestabilidade total da parcela executada.
	18.	Foi verificado, inclusive, que a mesma teria executado serviços que foram posteriormente depredados, como por exemplo o relatado no Laudo Técnico de Fiscalização 008/COFAP/CGDER/2011 (informação na peça 08, P. 76) , e Ofício 3321/COFAP/CGER/SAP, de 20/04/2012 (informação na peça 180, p. 77) .
	19.	Assim, entendeu-se que o débito apontado nestes autos deveria ser de responsabilidade apenas dos três ex-gestores da Secretaria Estadual, e atinentes aos pagamentos dos serviços realizados tanto pela empresa responsável pela construção do polo moveleiro quanto aquele relativo à compra de passagens aéreas, posto que nenhum deles havia garantido o atingimento do objeto do convênio.
	20.	Feita tais ressalvas, foram apontados os responsáveis, com a definição de suas condutas, nexos de causalidade e culpabilidade, para fins de citação, a qual foi autorizada, mediante delegação de competência, pela peça de 14, nos termos abaixo:
Irregularidade: ausência de funcionalidade do objeto sem aproveitamento útil da parcela executada, por motivo de inexecução parcial.
Responsáveis: Eronildo Braga Bezerra, João Ferdinando Barreto e Valdenor Pontes Cardoso, ocupantes dos cargos de Secretários da Sepror à época dos fatos (períodos discriminados na peça 08, p. 167 e 170-171) .
Conduta: deixar de tomar as providências necessárias à conclusão de obra ou dos serviços pactuados objeto do instrumento em questão, restando imprestável a parcela executada, seja por ter ficado a obra inacabada, seja porque os serviços executados não foram suficientes para obter o atingimento dos objetivos acordados.
Nexo de causalidade: a ausência das providências necessárias à conclusão de obra ou dos serviços pactuados objeto do instrumento em questão resultou na impossibilidade de aproveitamento da parcela executada, e, consequentemente, em prejuízo ao erário correspondente ao valor integral repassado.
Culpabilidade: não há excludentes de ilicitude, de culpabilidade e de punibilidade; é razoável supor que os responsáveis tinham consciência da ilicitude de suas condutas; era exigível conduta diversa da praticada, qual seja, tomar todas as providências necessárias à continuidade da execução do objeto do instrumento.
Débito:
	R$  146.269,98		03/12/2009
	R$	73.449,46		01/04/2010	
	R$	45.973,03		09/06/2010
	R$     4.891,61		20/01/2011
	21.	As citações foram realizadas conforme se verifica na peça 36, 'Despacho de Conclusão das Comunicações Processuais' nos seguintes termos:
	- Sr. Valdenor Pontes Cardoso - ciência em 01/06/2020 - peça 21;
	- Sr. Eronildo Braga Bezerra - ciência em 04/06/2020 - peça 22;
	- Sr. João Ferdinando Barreto - ciência em 02/06/2020 - peça 27.
	22.	Compareceram aos autos apenas os Srs. João Ferdinando Barreto (defesa peça 29) e Valdenor Pontes Cardoso (defesa peças 30/35) , devendo o Sr. Eronildo Braga Bezerra ser considerado revel, nos termos do art. 12, § 3º, da Lei 8.443/1992.
	Da validade das notificações:
	23. 	Preliminarmente, cumpre tecer breves considerações sobre a forma como são realizadas as comunicações processuais no TCU. A esse respeito, destacam-se o art. 179, do Regimento Interno do TCU (Resolução 155, de 4/12/2002) e o art. 4º, inciso III, § 1º, da Resolução TCU 170, de 30 de junho de 2004, in verbis:
Art. 179. A citação, a audiência ou a notificação, bem como a comunicação de diligência, farse-ão:
I - mediante ciência da parte, efetivada por servidor designado, por meio eletrônico, fac-símile, telegrama ou qualquer outra forma, desde que fique confirmada inequivocamente a entrega da comunicação ao destinatário;
II - mediante carta registrada, com aviso de recebimento que comprove a entrega no endereço do destinatário;
III - por edital publicado no Diário Oficial da União, quando o seu destinatário não for localizado
 (...) 
Art. 3º As comunicações serão dirigidas ao responsável, ou ao interessado, ou ao dirigente de órgão ou entidade, ou ao representante legal ou ao procurador constituído nos autos, com poderes expressos no mandato para esse fim, por meio de:
I - correio eletrônico, fac-símile ou telegrama;
II - servidor designado;
III - carta registrada, com aviso de recebimento;
IV - edital publicado no Diário Oficial da União, quando o seu destinatário não for localizado, nas hipóteses em que seja necessário o exercício de defesa.
Art. 4º. Consideram-se entregues as comunicações:
I - efetivadas conforme disposto nos incisos I e II do artigo anterior, mediante confirmação da ciência do destinatário;
II - realizadas na forma prevista no inciso III do artigo anterior, com o retorno do aviso de recebimento, entregue comprovadamente no endereço do destinatário;
III - na data de publicação do edital no Diário Oficial da União, quando realizadas na forma prevista no inciso IV do artigo anterior.
§ 1º O endereço do destinatário deverá ser previamente confirmado mediante consulta aos sistemas disponíveis ao Tribunal ou a outros meios de informação, a qual deverá ser juntada ao respectivo processo.
 (...) 
	24.	Bem se vê, portanto, que a validade da citação via postal não depende de que o aviso de recebimento seja assinado pelo próprio destinatário da comunicação, o que dispensa, no caso em tela, a entrega do AR em 'mãos próprias'. A exigência da norma é no sentido de o Tribunal verificar se a correspondência foi entregue no endereço correto, residindo aqui a necessidade de certeza inequívoca. 
	25.	Não é outra a orientação da jurisprudência do TCU, conforme se verifica dos julgados a seguir transcritos:
São válidas as comunicações processuais entregues, mediante carta registrada, no endereço correto do responsável, não havendo necessidade de que o recebimento seja feito por ele próprio (Acórdão 3648/2013-TCU-Segunda Câmara, Relator Ministro JOSÉ JORGE) ;
É prescindível a entrega pessoal das comunicações pelo TCU, razão pela qual não há necessidade de que o aviso de recebimento seja assinado pelo próprio destinatário. Entregandose a correspondência no endereço correto do destinatário, presume-se o recebimento da citação. (Acórdão 1019/2008-TCU-Plenário, Relator Ministro BENJAMIN ZYMLER) ;
As comunicações do TCU, inclusive as citações, deverão ser realizadas mediante Aviso de Recebimento - AR, via Empresa Brasileira de Correios e Telégrafos, bastando para sua validade que se demonstre que a correspondência foi entregue no endereço correto. (Acórdão 1526/2007-TCU-Plenário, Relator Ministro AROLDO CEDRAZ) .
	26. 	A validade do critério de comunicação processual do TCU foi referendada pelo Supremo Tribunal Federal, nos termos do julgamento do MS-AgR 25.816/DF, por meio do qual se afirmou a desnecessidade da ciência pessoal do interessado, entendendo-se suficiente a comprovação da entrega do 'AR' no endereço do destinatário:
Ementa: agravo regimental. Mandado de segurança. Desnecessidade de intimação pessoal das decisões do tribunal de contas da união. Art. 179 do regimento interno do TCU. Intimação do ato impugnado por carta registrada, iniciado o prazo do art. 18 da lei nº 1.533/51 da data constante do aviso de recebimento. Decadência reconhecida. Agravo improvido.
O envio de carta registrada com aviso de recebimento está expressamente enumerado entre os meios de comunicação de que dispõe o Tribunal de Contas da União para proceder às suas intimações.
O inciso II do art. 179 do Regimento Interno do TCU é claro ao exigir apenas a comprovação da entrega no endereço do destinatário, bastando o aviso de recebimento simples. 
Da revelia dos responsáveis
	27.	No caso vertente, a citação da responsável Eronildo Braga Bezerra Magalhães se deu em endereço constante em bancos de dados da Receita Federal do Brasil e a entrega do ofício citatório nesse endereço ficou comprovada, conforme detalhamento no documento de peça 22.
	28.	Nos processos do TCU, a revelia não leva à presunção de que seriam verdadeiras todas as imputações levantadas contra os responsáveis, diferentemente do que ocorre no processo civil, em que a revelia do réu opera a presunção da verdade dos fatos narrados pelo autor (Acórdão 1009/2018-TCU-Plenário, Relator: BRUNO DANTAS; 2369/2013 - TCU - Plenário, Relator: BENJAMIN ZYMLER e 2449/2013 - TCU - Plenário, Relator: BENJAMIN ZYMLER) . Dessa forma, a avaliação da responsabilidade do agente não pode prescindir da prova existente no processo ou para ele carreada.
	29.	Ao não apresentar sua defesa, o Sr. Eronildo Braga Bezerra deixou de produzir prova da regular aplicação dos recursos sob sua responsabilidade, em afronta às normas que impõem a obrigação legal de, sempre que demandados pelos órgãos de controle, apresentarem os documentos que demonstrem a correta utilização das verbas públicas, a exemplo do contido no art. 93 do Decreto-Lei 200/1967: 'Quem quer que utilize dinheiros públicos terá de justificar seu bom e regular emprego na conformidade das leis, regulamentos e normas emanadas das autoridades administrativas competentes.'
	30.	Mesmo as alegações de defesa não sendo apresentadas, considerando o princípio da verdade real que rege esta Corte, procurou-se buscar, em manifestações do responsável na fase interna desta Tomada de Contas Especial, se havia algum argumento que pudesse ser aproveitado a seu favor. Contudo, tal providência mostrou-se infrutífera.
	31.	Em se tratando de processo em que a parte interessada não se manifestou acerca das irregularidades imputadas, não há elementos para que se possa efetivamente aferir e reconhecer a ocorrência de boa-fé na conduta dos responsáveis, podendo este Tribunal, desde logo, proferir o julgamento de mérito pela irregularidade das contas, conforme os termos dos §§ 2º e 6º do art. 202 do Regimento Interno do TCU. (Acórdão 2064/2011-TCU-Primeira Câmara (relator: Ubiratan Aguiar) , 6.182/2011-TCU-1ª Câmara (relator: Weber de Oliveira) , 4.072/2010-TCU-1ª Câmara (Relator: Valmir Campelo) , 1.189/2009-TCU-1ª Câmara (Relator: Marcos Bemquerer) , 731/2008-TCU-Plenário (Relator: Aroldo Cedraz) .
	32.	Dessa forma, o responsável Eronildo Braga Bezerra deve ser considerado revel, nos termos do art. 12, §3º, da Lei 8.443/1992, devendo suas contas serem julgadas irregulares, condenando-o ao débito apurado e aplicando-lhe a multa prevista no art. 57 da Lei 8.443/1992.
Das Alegações de Defesa dos Srs. João Ferdinando e Valdenor Pontes
	33.	Em defesa apresentada na peça 29, o Sr. João Ferdinando Barreto alega, inicialmente, que a presente TCE deveria ser arquivada sem julgamento do mérito, por ter não terem sido cumpridos os prazos de instauração de processos de Tomada de Contas Especial, uma vez que foi instaurada em 18/08/2016 e somente em 16/09/2019 teria sido encaminhada a este Tribunal.
	33.1	Continua suas alegações informando ter ficado como Secretário de Estado no período de 24/05/2010 a 11/01/2011, período em que não foi verificada nenhuma irregularidade no âmbito do convênio, tendo a primeira notificação de abandono da obra sido realizada apenas em 21/09/2011, de forma que não estaria configurado o nexo entre o dano imputado nestes autos e sua atuação frente à Sepror/AM.
	33.2	Entende ainda o responsável que deveriam ter sido chamados aos autos, na qualidade de responsáveis solidários, tanto os ex-Governadores do Estado quanto a empresa responsável pela obra, os primeiros por terem conhecimento dos fatos sem a tomada de atitudes para sua resolução, e a segunda em virtude do abandono da obra, e assim ter sido a causadora do dano.
	34. 	Já o Sr. Valdenor Pontes Cardoso inicia suas alegações arguindo que os valores componentes do débito teriam ocorrido entre 2009 e 2011, sendo ele nomeado para o cargo no exercício de 2014, já estando a obra paralisada desde o ano de 2011, tendo ocorrido em 2012 a rescisão unilateral do contrato, todos esses atos perpetuados durante a gestão do Sr. Eronildo Braga Bezerra.
	34.1	Aduz, ainda, que durante a sua gestão, foram tomadas diversas providências na tentativa de retomada das obras, tendo encaminhado à Suframa diversos ofícios em datas de 29/07/2014, 23/09/2014, 18/11/2014 e 05/01/2015, nos quais constava documentações tais como Cronograma de Execução, Plano de Aplicação e Orçamento Analítico, além de Planilha Orçamentária com valores atualizados, para que pudessem realizar nova licitação para conclusão das obras.
	34.2	Informa que, uma vez já rescindido unilateralmente o contrato, dependia de aprovação da Suframa para continuidade das providências a fim de dar seguimento ao convênio. No entanto, a Suframa, em 27/01/2015, teria decidido pela rescisão do Termo, tendo o responsável sido exonerado do cargo em 13/03/2015, o que afastaria sua responsabilidade pelo débito tratado nestes autos, uma vez que a paralisação das obras já era fato concreto quando teria assumido o cargo, que teria tomado providências para consecução do objeto do convênio, o que demonstraria que sua conduta não foi determinante nem contribui para o dano causado pela ausência de funcionalidade do objeto sem aproveitamento útil da parte executada.
	Análise das Alegações de Defesa
	35.	Quanto às alegações apresentadas pelo Sr. João Ferdinando Barreto, temos a comentar, inicialmente, que a não observância dos prazos para instauração, conclusão e remessa dos processos de tomada de contas especial a este Tribunal podem sujeitar as autoridades administrativas às sanções legais, mas não existe nenhum normativo que sujeite tais processos ao arquivamento, de forma que, por total falta de amparo legal, tal alegação não pode ser aceita.
	35.1.	O descumprimento dos prazos de envio da tomada de contas especial fixados na IN/TCU 71/2012 não gera nulidade processual, preclusão em benefício do responsável ou prescrição da pretensão punitiva, seguindo, a propósito, os seguintes precedentes: Acórdão 1768/2007-TCU-Primeira Câmara (rel. min. Augusto Nardes) ; Acórdão 6531/2016-TCU-Primeira Câmara (rel. min. Bruno Dantas) ; Acórdão 690/2017-TCU-Primeira Câmara (rel. min. Bruno Dantas) ; Acórdão 9789/2017-TCU-Primeira Câmara (rel. min. Benjamin Zymler) e Acórdão 2011/2007-TCU-Primeira Câmara (rel. min. Augusto Nardes) .
	36.	Sobre a responsabilização dos ex-governadores e da empresa responsável, temos a comentar que a proposta de exclusão da empresa foi devidamente fundamentada na instrução de peça 12, conforme abaixo:
	18. Quanto a responsabilização da empresa, não há nos autos elementos que indiquem que a mesma tenha recebido por serviços inexecutados ou executados com vícios construtivos que posteriormente tenham dado causa à imprestabilidade total da parcela executada. 
	19. Verifica-se, inclusive, que a mesma executou serviços que foram posteriormente depredados, como por exemplo o relatado no Laudo Técnico de Fiscalização nº 008/COFAP/CGDER/2011 (informação na peça 08, P. 76) , e Ofício nº 3321/COFAP/CGER/SAP, de 20/04/2012 (informação na peça 180, p. 77) . 
	20. Assim, entende-se que o débito apontado nestes autos deva ser de responsabilidade apenas dos três ex-gestores da Secretaria Estadual, e atinentes aos pagamentos dos serviços realizados tanto pela empresa responsável pela construção do polo moveleiro quanto aquele relativo à compra de passagens aéreas, posto que nenhum deles garantiu o atingimento do objeto do convênio.
	36.1	Ademais, cabe lembrar ao responsável que, com relação às empresas contratada e subcontratada, elas só respondem, no caso de débito resultante de execução parcial do objeto do convênio sem alcance dos seus objetivos, pela diferença entre o valor total pago e o valor total dos serviços executados. É que as sociedades, na condição de signatárias de contratos administrativos, não têm a responsabilidade de assegurar o cumprimento dos objetivos de convênio, mas de realizar o objeto contratual segundo os seus termos e à orientação superior da administração pública contratante. 
	36.2	Ainda que tenha ocorrido descumprimento do contrato, que venha a ser rescindido a pedido da empresa, tal fato não implica a devolução integral dos valores regularmente recebidos pelos serviços efetivamente executados. 
	36.3	Havendo a empreiteira executado serviços para os quais foi contratada, deve receber a respectiva remuneração, podendo ser descontados apenas os valores das multas devidas até o limite dos prejuízos causados, caso a garantia não tenha sido suficiente para tanto.
	36.4	No presente caso, não existem nos autos elementos que demonstrem que foi a empresa quem deu causa à paralização das obras, nem tampouco elementos tais como notificação da empresa para fins de aplicação de penalidades como multa ou outras previstas em contrato por parte da Secretaria Estadual. Acaso fosse a empresa a responsável pelo abandono da obra, deveria a Sepror/AM ter tomado as devidas providências administrativas para penalização da empresa, o que também não está demonstrado nos autos.
	36.5	Quanto aos ex-governadores, devemos lembrar que, apesar de o Governo do Estado do Amazonas também assinar o convênio, fica claro que a Secretaria de Estado da Produção Rural era a gestora do ajuste na qualidade de convenente, como pode ser visto na peça 05, p. 11/18, de forma que entendemos também não caber razão ao responsável quanto à alegação de que os gestores máximos do estado deveriam ser arrolados no polo passivo deste processo.
	37.	Por fim, analisando as providências e atividades executadas durante a vigência do convênio, comparativamente com o período no qual o Sr. João Ferdinando Barreto ficou à frente da Sepror/AM, entende-se que cabe razão ao responsável quanto à falta de nexo causal entre sua gestão e o dano ao erário.
	37.1	Na peça 08, p. 167, é possível verificar que é correta a afirmação do responsável de que teria ficado à frente da Sepror/AM apenas durante o período de 24/05/2010 a 11/01/2011.
	37.2	Comparando tal período com o histórico do convênio na mesma peça 08, porém p. 72/74, também se verifica que durante sua gestão o convênio se encontrava vigente com as obras em andamento, tendo inclusive sido apresentados, pela Sepror à Suframa, em data de 04/03 e 16/03/2011, documentos referentes à prestação parcial de contas das 3ª e 4ª medições das obras do convênio, juntamente com proposta de adequação de metas e remanejamento de recursos (itens 100 e 102 em especial) .
	37.3	Assim, nos parece bastante claro que durante sua gestão junto à Sepror/AM ainda não haviam sido identificadas falhas, pela Suframa, que tivessem o condão de gerar dano ao Erário, posto que a obra se encontrava em andamento, sendo que as irregularidades somente foram constatadas em fase posterior à sua exoneração.
	37.4	Desta forma, entende-se possam tais alegações serem acatadas, excluindo-se o responsável destes autos, uma vez não haver demonstração de nexo causal entre sua gestão e as irregularidades apontadas no presente processo.
	38.	Quanto às alegações apresentadas pelo Sr. Valdenor Pontes Cardoso, observa-se que de fato o gestor tomou providências visando à continuidade do convênio, conforme comprovam os ofícios de peças 33. Também é fato que o responsável encontrou o convênio com o contrato com a empresa prestadora dos serviços rescindido, o que demandaria nova aprovação pela Suframa.
	38.1		De fato, conforme se verifica na peça 08, p. 84, item 170, a Suframa, mediante Ofício 2231/GABIN.SUP, teria solicitado da convenente, na pessoa de seu secretário Valdenor Pontes Cardoso, um relatório atualizado da obra, com o encaminhamento do relatório atual da obra e a documentação da Prestação de Contas Parcial do referido Convênio, contendo as propostas de preços, demonstrando as variações de mercado, que resultam nas adequações e apresentação do Plano de Aplicação e Orçamento Analítico consolidados.
	38.2		Tal providência teria sido atendida pelo então Secretário Valdenor Pontes Cardoso (ofícios de peça 33 e itens 177, 178 179 e 182 da peça 08, p. 85) , com vistas à continuidade da avença, sendo a decisão de rescisão do convênio alheia à sua vontade e sobre a qual não se pode a ele imputar a responsabilidade.
	38.3		Sendo assim, entende-se que possam ser acatadas as alegações de defesa do Sr. Valdenor Pontes Cardoso, uma vez ter demonstrado a tomada de providências para continuidade das obras relativas ao convênio em análise, o que demonstraria a sua boa-fé para resolução da situação encontrada, devendo então sua responsabilidade excluída do processo.
	CONCLUSÃO
	39. 	A partir do exame técnico, concluímos, inicialmente, com fundamento no art. 12, § 3º, da Lei 8.443, de 16 de julho de 1992, que deve ser considerado revel o Sr. Eronildo Braga Bezerra, para todos os efeitos, dando-se prosseguimento ao processo, uma vez que devidamente citado não compareceu ao processo. Por outro lado, entendemos que devem ser acatadas as alegações de defesa do Sr. Valdenor Pontes Cardoso e parcialmente acatadas aquelas do Sr. João Ferdinando Barreto, excluindo-se tais responsáveis dos autos.
	39.1	Deve ainda ser excluída a responsabilidade da empresa M. F. S. Engenharia Técnica de Construção e Pavimentação Ltda. (CNPJ 84.027.770/0001-18) , conforme análise realizada na instrução de peça 12, itens 18/20 e itens 36.1/36.4 desta Instrução.
	40. 	Registre-se que não foram evidenciados indicativos de boa-fé do responsável Eronildo Braga Bezerra, fato que permite o julgamento de mérito imediato.
	41. 	Assim, tendo em vista as constatações consignadas nos autos, devem as contas do Sr. Eronildo Braga Bezerra (CPF: XXX.220.412-XX) serem julgadas irregulares, sendo ele condenado ao débito descrito no item 20 supra, com fulcro nos termos dos artigos 1º, inciso I, 16, inciso III, alínea 'c', e 19, caput, da Lei 8.443/1992, e com arts. 1º, inciso I, 209, inciso III, 210 e 214, inciso III, do Regimento Interno/TCU, com aplicação individual de multa proporcional ao débito, fundamentada no art. 57, da Lei 8.443/1992.
	42. 	Vale ressaltar que não ocorreu a prescrição da pretensão punitiva do TCU, conforme registrado no item 14, acima, podendo, portanto, ser aplicada multa ao responsável, nos termos do art. 57 da Lei 8.443/1992.
	PROPOSTA
	43.	Ante o exposto, somos pelo encaminhamento dos autos à consideração superior, com as seguintes propostas:
	a)	com fulcro no art. 12, § 3º, da Lei 8.443, de 16 de julho de 1992, considerar revel o Sr. Eronildo Braga Bezerra (CPF: XXX.220.412-XX) , para todos o efeitos;
	b)	acatar parcialmente as alegações de defesa apresentadas pelo Sr. João Ferdinando Barreto (CPF XXX.422.012-XX) , excluindo-o dos presentes autos;
	c)	acatar as alegações de defesa apresentadas pelo Sr. Valdenor Pontes Cardoso (CPF XXX.832.192-XX) , excluindo-o dos presentes autos;
	d)	excluir dos autos a empresa M. F. S. Engenharia Técnica de Construção e Pavimentação Ltda. (CNPJ 84.027.770/0001-18) ;
	e)	com fundamento nos termos dos artigos 1º, inciso I, 16, inciso III, alínea 'c', e 19, caput, da Lei 8.443/1992, e com arts. 1º, inciso I, 209, inciso III, 210 e 214, inciso III, do Regimento Interno/TCU, julgar irregulares as contas do Sr. Eronildo Braga Bezerra (CPF XXX.220.412-XX) , condenando-o ao pagamento da quantia abaixo especificadas, com a fixação do prazo de 15 (quinze) dias, para que comprove perante este Tribunal, em respeito ao artigo 214, inciso III, alínea 'a', do Regimento Interno do TCU, o recolhimento da dívida aos cofres da Superintendência da Zona Franca de Manaus - Suframa, atualizada monetariamente e acrescida de juros de mora calculados a partir das datas discriminadas, até a data do recolhimento, abatendo-se na oportunidade a monta eventualmente ressarcida, conforme o disposto no enunciado da Súmula/TCU 128, na forma da legislação em vigor:
	Débito: 
	R$ 	146.269,98		03/12/2009
	R$ 	  73.449,46		01/04/2010
	R$     45.973,03		09/06/2010
	R$      4.891,61		20/01/2011
	Irregularidade: ausência de funcionalidade do objeto sem aproveitamento útil da parcela executada, por motivo de inexecução parcial.
	Normas Violadas: Art. 37, caput, c/c o art. 70, parágrafo único, da Constituição da República Federativa do Brasil; art. 93, do Decreto-lei 200/1967; art. 66, do Decreto 93.872/1986.
	Responsável: Eronildo Braga Bezerra
	Conduta: deixar de tomar as providências necessárias à conclusão de obra ou dos serviços pactuados objeto do instrumento em questão, restando imprestável a parcela executada, seja por ter ficado a obra inacabada, seja porque os serviços executados não foram suficientes para obter o atingimento dos objetivos acordados.
	Nexo de causalidade: a ausência das providências necessárias à conclusão de obra ou dos serviços pactuados objeto do instrumento em questão resultou na impossibilidade de aproveitamento da parcela executada, e, consequentemente, em prejuízo ao erário correspondente ao valor integral repassado.
	f)	aplicar, com fundamento no artigo 57 da Lei 8.443/1992 c/c o artigo 267 do Regimento Interno do TCU, multa ao Sr. Eronildo Braga Bezerra (CPF: XXX.220.412-XX) , fixando-lhe o prazo de 15 (quinze) dias, a partir da notificação, para que, nos termos do artigo 214, inciso III, alínea 'a', do Regimento Interno do TCU, comprove perante este Tribunal o recolhimento aos cofres do Tesouro Nacional do valor atualizado monetariamente desde a data do acórdão até a do efetivo recolhimento, se for pago após o vencimento, na forma da legislação em vigor;
	g)	autorizar, desde logo, nos termos do art. 28, inciso II, da Lei 8.443, de 1992, a cobrança judicial das dívidas, caso não atendida à notificação;
	h)	autorizar, desde logo, o pagamento das dívidas mencionadas nos subitens anteriores, caso solicitado, em até 36 parcelas mensais e consecutivas, nos termos do art. 26 da Lei 8.443, de 1992 c/c o art. 217 do Regimento Interno - TCU, de 2011, fixando ao devedor o prazo de quinze dias, a contar do recebimento da notificação, para comprovar perante o Tribunal o recolhimento da primeira parcela e de trinta dias, a contar da parcela anterior, para comprovar o recolhimento das demais parcelas, devendo incidir sobre cada valor mensal, os encargos legais devidos (débito: juros de mora e atualização monetária; multa: atualização monetária) , na forma prevista na legislação em vigor;
	i)	remeter cópia do acórdão que vier a ser prolatado pelo Tribunal ao Procurador-Chefe da Procuradoria da República no Estado do Amazonas, nos termos do art. 209, § 7º, do Regimento Interno/TCU, para ajuizamento das ações cabíveis, informando-lhe que o inteiro teor da deliberação, incluindo o Relatório e o Voto, pode ser consultado no endereço http://www.tcu.gov.br/acordaos;
	j)	enviar cópia do Acórdão que vier a ser proferido à Suframa e aos responsáveis, para ciência, informando que a presente deliberação, acompanhada do Relatório e do Voto que a fundamenta, está disponível para a consulta no endereço www.tcu.gov.br/acórdãos, além de esclarecer que, caso requerido, o TCU poderá fornecer sem custos as correspondentes cópias, de forma impressa."
3.	Enfim, por intermédio da Exma. Sra. Procuradora-Geral Cristina Machado da Costa e Silva, o MPTCU anuiu à aludida proposta da unidade técnica, tendo lançado o seu parecer à Peça 41 nos seguintes termos: 
" (...) Cuidam os autos de Tomada de Contas Especial (TCE) instaurada pela Superintendência da Zona Franca de Manaus (Suframa) , em razão da não consecução dos objetivos pactuados no Convênio 131/2007 (Siafi) , celebrado com o Governo do Estado do Amazonas, por intermédio da Secretaria de Estado da Produção Rural (Sepror/AM) , tendo por objeto a 'implantação do Polo Moveleiro de Tabatinga', com vigência estipulada para o período de 12/12/2007 a 4/5/2015.
2.	Os recursos previstos para implementação do objeto do referido Convênio foram orçados no valor total de R$ 597.878,84, com a seguinte composição: R$ 54.352,62 de contrapartida e R$ 543.526,22 à conta da Concedente, liberados mediante a Ordem Bancária nº 200708902508, de 26/12/2007.
3.	De acordo com a unidade técnica, a instauração da presente TCE foi materializada pela execução parcial dos serviços, sem aproveitamento útil da parcela executada, o que teria resultado na não consecução dos objetivos pactuados, além da falta de demonstração da correta e regular aplicação dos recursos repassados (peça 08, p. 169/170) .
4.	Em 24/11/2014, a Auditoria Interna da Suframa emitiu relatório no qual foi descrito o trabalho da vistoria in loco, no objeto do Convênio 131/2007, constatando a inexistência de funcionamento do Polo Moveleiro de Tabatinga, encontrando apenas ruínas de edificações no local em que deveria funcionar o referido Polo, concluindo pelo não alcance dos objetivos e a não execução do objeto pactuado e recomendando a rescisão da avença, com a consequente não aprovação da prestação de contas e a instauração da devida Tomada de Contas Especial (peça 05, p. 127/131) .
5.	A Convenente despendeu o valor de R$ 297.642,49, do qual R$ 270.584,08 foram de repasses exclusivamente da Suframa, portanto este seria o valor do dano ao erário a ser corrigido e devolvido aos cofres da União (vide peça 08, p. 89 e 63) .
4.	Houve devolução do saldo residual do Convênio em sua totalidade, ou seja, recursos não usados mais rendimentos de aplicação, nos quais também estão inclusos os valores e os rendimentos do montante referente à contrapartida (peça 8, p. 87-88) .
5.	No Relatório de Tomada de Contas Especial Complementar em que os fatos estão circunstanciados, a responsabilidade pelo dano causado ao erário foi atribuída solidariamente aos Senhores Eronildo Braga Bezerra, João Ferdinando Barreto e Valdenor Pontes Cardoso, ocupantes dos cargos de Secretários da Sepror/AM à época dos fatos (períodos discriminados na peça 08, p. 167 e 170/171) , bem como à M. F. S. Engenharia Técnica de Construção e Pavimentação Ltda., empresa executora, e Ezoi Matos da Silva, sócio gerente da empresa, em razão da não consecução dos objetivos pactuados no Convênio em comento, no valor original de R$ 270.584,08, com os devidos acréscimos legais. 
6.	Em 18/4/2018, a Controladoria-Geral da União emitiu o relatório de auditoria (peça 9, p. 6) , em concordância com o relatório do tomador de contas. O certificado de auditoria e o parecer do dirigente do órgão de controle interno concluíram pela irregularidade das presentes contas (peça 9, p. 9-12) .
	Em instrução no TCU, os responsáveis foram regularmente citados, conforme se verifica à peça 36, 'Despacho de Conclusão das Comunicações Processuais':
- Senhor Valdenor Pontes Cardoso - ciência em 01/06/2020 - peça 21; 
- Senhor Eronildo Braga Bezerra - ciência em 04/06/2020 - peça 22; 
- Senhor João Ferdinando Barreto - ciência em 02/06/2020 - peça 27.
7.	Compareceram aos autos os Senhores João Ferdinando Barreto (peça 29) e Valdenor Pontes Cardoso (peças 30/35) . Já o Senhor Eronildo Braga Bezerra não apresentou suas alegações de defesa devendo ser considerado revel, nos termos do art. 12, § 3.º, da Lei n.º 8.443/1992.
8.	Após análise de mérito, a unidade instrutiva propôs acatar as alegações de defesa dos Senhores João Ferdinando Barreto e Valdenor Pontes Cardoso, excluir dos autos a empresa M. F. S. Engenharia Técnica de Construção e Pavimentação Ltda, e julgar irregulares as contas do Senhor Eronildo Braga Bezerra, condenando-o à recomposição de dano ao erário e, ainda, e aplicar a multa prevista no artigo 57 da Lei n.º 8.443/1992 c/c o artigo 267 do Regimento Interno do TCU.
9.	Em relação ao mérito, anuímos à proposta apresentada pela unidade técnica. No entanto, na análise da prescritibilidade das pretensões punitiva e ressarcitória, a Unidade Técnica concluiu pela sua não ocorrência, 'uma vez que a transferência dos recursos se deu entre 3/12/2009 e 20/1/2011, o prazo para apresentação da prestação de contas findou em 4/5/2015 (peça 07, p. 19) e o ato de ordenação da citação ocorreu em 19/5/2020 (peça 14) '. Na conclusão, reafirma que não ocorreu a prescrição da pretensão punitiva no TCU.
10.	Como fundamento, a unidade ressaltou que a pretensão punitiva do TCU, conforme Acórdão 1441/2016-TCU-Plenário, Relator: Benjamin Zymler, que uniformizou a jurisprudência acerca dessa questão, subordina-se ao prazo geral de prescrição indicado no art. 205 do Código Civil, que é de dez anos, contado da data de ocorrência da irregularidade sancionada, nos termos do art. 189 do Código Civil, sendo este prazo interrompido pelo ato que ordenar a citação, a audiência ou a oitiva dos responsáveis.
11.	Sobre esse ponto, entendemos oportuno aprofundar a análise de forma a tecer considerações adicionais no intuito de subsidiar as discussões no âmbito da Corte de Contas sobre a matéria, em vista da recente decisão do Supremo Tribunal Federal, no Recurso Extraordinário 636.886 (tema 899) , que enunciou a tese, com repercussão geral, de que 'é prescritível a pretensão de ressarcimento ao erário fundada em decisão de Tribunal de Contas'.
Prescritibilidade da pretensão de ressarcimento fundada em decisão de Tribunal de Contas
12.	Como mencionado, essa matéria foi objeto de repercussão geral admitida pelo Supremo Tribunal Federal no Recurso Extraordinário 636.886 (tema 899) . Por ocasião do julgamento do RE, foi fixado o entendimento de que 'é prescritível a pretensão de ressarcimento ao erário fundada em decisão de Tribunal de Contas'.
13.	Para melhor compreensão do alcance dessa tese, cumpre transcrever trecho do voto condutor daquele julgamento, da lavra do Ministro Relator Alexandre de Moraes:
'Em conclusão, nos termos das fundamentações e decisões Plenárias do SUPREMO TRIBUNAL FEDERAL, somente são imprescritíveis as ações de ressarcimento ao erário fundadas na prática de ato de improbidade administrativa doloso tipificado na Lei de Improbidade Administrativa Lei 8.429/1992 (TEMA 897) . Em relação a todos os demais atos ilícitos, inclusive àqueles atentatórios à probidade da administração não dolosos e aos anteriores à edição da Lei 8.429/1992, aplica-se o TEMA 666, sendo prescritível a ação de reparação de danos à Fazenda Pública.
Entendo que, as razões que levaram a maioria da CORTE a estabelecer excepcional hipótese de imprescritibilidade, no tema 897, não estão presentes em relação as decisões do Tribunal de Contas que resultem imputação de débito ou multa, e, que, nos termos do §3º, do artigo 71 da CF, tem eficácia de título executivo; sendo, portanto, prescritível a pretensão de ressarcimento ao erário fundada nessas decisões; uma vez que, (a) a Corte de Contas, em momento algum, analisa a existência ou não de ato doloso de improbidade administrativa; (b) não há decisão judicial caracterizando a existência de ato ilícito doloso, inexistindo contraditório e ampla defesa plenos, pois não é possível ao imputado defender-se no sentido da ausência de elemento subjetivo.
Ressalte-se, ainda, que, com base nas decisões do Tribunal de Contas, paralelamente à ação de execução, será possível o ajuizamento de ação civil de improbidade administrativa para, garantido o devido processo legal, ampla defesa e contraditório, eventualmente, condenar-se o imputado, inclusive a ressarcimento ao erário, que, nos termos da tese fixada no TEMA 897, será imprescritível.'
13.	Não resta dúvida, portanto, que o STF sedimentou o entendimento de que são prescritíveis as pretensões de ressarcimento fundadas em decisões do TCU, excepcionando apenas aquelas ações que configurem atos de improbidade administrativa dolosos tipificados na Lei n.º 8.429/1992.
14.	Impende salientar que o instituto da repercussão geral apresenta o chamado efeito multiplicador, ou seja, o de possibilitar que o Supremo Tribunal Federal decida uma única vez e que, a partir dessa decisão, os processos idênticos sejam atingidos. No regime da repercussão geral introduzido pela Emenda Constitucional n.º 45/2004, o STF divulga previamente a conclusão sobre a questão constitucional controversa exatamente para possibilitar sua utilização imediata como orientação aos demais órgãos julgadores, sendo certo que esse efeito erga omnes também atinge o TCU na apreciação das matérias de sua competência.
15.	Não se olvide ainda do entendimento consolidado da Suprema Corte no sentido de que a existência de precedente firmado pelo Plenário autoriza o julgamento imediato de causas que versem sobre o mesmo tema, independentemente da publicação ou do trânsito em julgado do 'leading case' (ARE 673.256-AgR, rel. Min. Rosa Weber; ARE 930.647-AgR/PR, rel. Min. Roberto Barroso; RE 611.683-AgR/DF, rel. Min. Dias Toffoli, entre outros) .
16.	Adicionalmente, deve ser considerado que a prescrição e a decadência são matérias de ordem pública que podem ser arguidas em qualquer tempo e grau de jurisdição e, inclusive, ser reconhecidas de ofício pelo julgador, o que nos leva à convicção de que o novo entendimento veiculado pelo RE 636.886 (tema 899) tem aplicação imediata a todos os processos em curso no TCU, independentemente da época da ocorrência dos fatos.
Prescritibilidade das pretensões reparatória e executória
17.	Embora a controvérsia dirimida no RE 636.886 tenha sido circunscrita à prescrição ocorrida no curso da execução, quando o dano ao erário já havia sido objeto de acertamento, materializado em acórdão condenatório proferido pelo TCU, é necessário considerar as razões essenciais da decisão, para identificar seus reflexos também no que diz respeito à prescrição reparatória.
18.	Observa-se que, para resolver a lide, o STF concluiu que a ressalva constante da parte final do art. 37, § 5.º, da Constituição Federal ('ressalvadas as respectivas ações de ressarcimento') não criou uma hipótese de imprescritibilidade apta a alcançar as decisões dos Tribunais de Contas. É o que se depreende do seguinte trecho do Voto do Ministro Alexandre de Moraes:
'A ressalva que permaneceu no § 5º do art. 37 da CF (ressalvadas as respectivas ações de ressarcimento) , mesmo após a retirada da expressão QUE SERÃO IMPRESCRITÍVEIS [expressão excluída por emenda do Plenário quando da apresentação do Projeto de Constituição da Comissão de Sistematização], teve por finalidade evitar, principalmente, uma anomia em relação à possibilidade de ressarcimento ao erário em face de responsabilização pela prática de eventuais atos ilícitos, enquanto ainda não tipificados pela lei exigida no § 4º do art. 37 da CF como atos de improbidade administrativa. 
A ressalva prevista no § 5º do art. 37 da CF não pretendeu estabelecer uma exceção implícita de imprescritibilidade, mas obrigar constitucionalmente a recepção das normas legais definidoras dos instrumentos processuais e dos prazos prescricionais para as ações de ressarcimento do erário, inclusive referentes a condutas ímprobas, mesmo antes da tipificação legal de elementares do denominado ato de improbidade (Decreto 20.910/1932, Lei 3.164/1957, Lei 3.502/1958, Lei 4.717/1965, Lei 7.347/1985, Decreto-Lei 2.300/1986) ; mantendo, dessa maneira, até a edição da futura lei e para todos os atos pretéritos, a ampla possibilidade de ajuizamentos de ações de ressarcimento.' 
19.	Ocorre que, no âmbito do processo perante o TCU, a proteção do art. 37, § 5.º, da CF, era a fonte utilizada na defesa da imprescritibilidade tanto na fase condenatória como no curso da execução dos títulos extrajudiciais consubstanciados nos seus acórdãos.
20.	Nesse diapasão, é forçoso concluir que também é prescritível a pretensão de ressarcimento exercida pelo TCU com o fim de apurar a ocorrência de prejuízo ao erário e condenar o agente que lhe deu causa. Essa conclusão resulta das razões de decidir utilizadas na paradigmática decisão da Corte Suprema, que delimitaram o sentido e o alcance da ressalva contida no art. 37, § 5.º, da Constituição Federal.
Regras prescricionais aplicáveis
21.	Na situação específica do RE 636.886, que tratou da prescrição da pretensão ressarcitória na fase de execução de julgado do TCU, o STF aplicou as regras de prescrição contidas na Lei de Execução Fiscal (conjugada com os dispositivos pertinentes do Código Tributário Nacional) .
22.	As regras da Lei de Execução Fiscal, no entanto, não se prestam a disciplinar a prescrição da pretensão reparatória do TCU na fase anterior à formação do respectivo título executivo extrajudicial consubstanciado em seu acórdão condenatório.
23.	Ocorre que não há norma legal específica que discipline a prescrição no processo de controle externo, o que faz necessária a utilização da analogia para suprir essa lacuna, buscando-se um sistema normativo já existente que seja mais compatível com as atividades de identificação de dano e de imputação de responsabilidades levadas a efeito pelo TCU.
24.	Aqui defendemos que deva ser aplicado o mesmo marco normativo prescricional tanto para a pretensão punitiva do Tribunal quanto para a sua pretensão de ressarcimento do dano ao erário. Isso se justifica na medida em que o instituto da prescrição busca indicar se ainda é possível ao Tribunal de Contas exercer a apuração e julgamento dos fatos, independentemente do desfecho do processo (imputação de débito ou aplicação de sanções) . Ademais, sob a perspectiva do tempo como vetor da segurança jurídica e da própria prescrição como elemento indissociável do devido processo legal, a fixação de um prazo prescricional também objetiva não comprometer a possibilidade de defesa do responsável. E sua defesa normalmente se refere a fatos em relação aos quais teve participação ou conhecimento, independentemente de, após a apuração, as consequências de sua responsabilidade se situarem no âmbito do ressarcimento ou da sanção.
25.	Cabe pontuar que houve ampla discussão acerca da prescrição da pretensão punitiva no Tribunal, que culminou com a adoção do prazo de dez anos do Código Civil (Acórdão 1441/2016-TCU-Plenário) , em detrimento do regime de prescrição quinquenal da Lei n.º 9.873/1999, o qual então nos parecia mais adequado, conforme expusemos detalhadamente em manifestação exarada nos autos do TC Processo 020.635/2004-9.
26.	Naquela oportunidade, já não vislumbrávamos fundamentos jurídicos sólidos para a adoção do Código Civil como referencial analógico a ser utilizado pelo Tribunal de Contas da União em matéria de prescrição, senão apenas uma aparente escolha conservadora pelo prazo mais dilatado para o exercício da jurisdição de Controle Externo.
27.	Parecia-nos que a opção pelo prazo prescricional quinquenal previsto na Lei n.º 9.873/1999 era a mais consentânea com a atuação estatal de Controle Externo, por dispor expressamente sobre o exercício da ação punitiva pela Administração Pública Federal, direta e indireta, como também por prever o lustro como o prazo para o perecimento do direito de agir da Administração Pública.
28.	Com efeito, embora o controle externo não seja exercido com respaldo no poder de polícia mencionado no art. 1.º do diploma legal supra, a atuação punitiva de ambos apresenta mais similaridades do que diferenças, autorizando o uso da analogia. Uma das semelhanças é a inexistência de partes em ambos os processos administrativos, tanto o punitivo derivado do poder de polícia quanto aquele exercido pelo TCU, nos quais, também, o órgão estatal exerce independentemente de provocação de outrem o direito de perseguir e de punir (jus persequendi e jus puniendi) , aproximando as duas esferas de atuação sobremaneira.
29.	Ademais, observávamos que a Lei n.º 9.873/1999 disciplinava a prescrição em sua integralidade, estabelecendo um prazo geral de 5 anos, incidente sobre todo e qualquer fato que enseja a pretensão punitiva da União, com disposições sobre termo inicial de contagem do prazo, interrupção e suspensão.
30.	De todo modo, o Tribunal perfilhou entendimento diverso, tendo uniformizado sua jurisprudência quanto à prescrição da pretensão punitiva com a adoção do prazo decenal geral do Código Civil (Acórdão 1441/2016-TCU-Plenário) .
31.	No entanto, entendemos que, com o recente reconhecimento da prescritibilidade do débito pelo STF, faz-se necessário revisitar toda a matéria.
32.	Em situações que versavam sobre sanções aplicadas pelo TCU, a prescrição foi discutida pelo STF em julgamentos posteriores ao Acórdão 1441/2016-TCU-Plenário. Houve decisões colegiadas de ambas as turmas do STF no sentido de que a pretensão punitiva no processo de controle externo é regida pela Lei n.º 9.873/1999 (1.ª Turma: MS 32.201, DJe-173, 4/8/2017; 2.ª Turma: MS 35.512-AgR, DJe-135, 19/6/2019 e MS 36.067, DJe-234, 28/10/2019) .
33.	A matéria foi objeto de detalhada análise no MS 32.201. Nesse julgamento, após examinar os fundamentos do Acórdão 1441/2016-TCU-Plenário, o STF manifestou-se em sentido diverso, nos termos da seguinte ementa:
'Direito administrativo. Mandado de segurança. Multas aplicadas pelo TCU. Prescrição da pretensão punitiva. Exame de legalidade.
1. A prescrição da pretensão punitiva do TCU é regulada integralmente pela Lei nº 9.873/1999, seja em razão da interpretação correta e da aplicação direta desta lei, seja por analogia. (...) .' 
34.	O critério utilizado pelo STF no exame da prescrição punitiva pode ter aplicação mais ampla, para ser utilizado como fonte de integração também no que diz respeito à pretensão reparatória, até que haja a edição de norma específica.
35.	Cabe destacar que o prazo de cinco anos fixado na Lei n.º 9.873/1999 é compatível com a diretriz de que a ação e a execução prescrevem no mesmo prazo (Súmula 150 do STF) , e o prazo quinquenal foi adotado pelo STF para a execução do acórdão condenatório do TCU (RE 636.886) .
36.	Ressalte-se, ainda, que, na ausência de norma em contrário, o princípio da simetria orienta que o Poder Público tenha, para agir, o mesmo prazo que a lei estabelece para a pretensão inversa, ou seja, para quando o Estado é demandado, sendo certo que a pretensão de ressarcimento exercida pelo particular contra o Estado observa o prazo quinquenal fixado pelo Decreto n.º 20.910/1932.
37.	Além disso, a Lei n.º 9.873/1999 apresenta hipóteses detalhadas quanto aos outros aspectos da regulação da prescrição (termo inicial e causas interruptivas) , compatíveis com as peculiaridades do processo de controle externo como um todo (e não apenas quando tal processo se destina à aplicação de sanções) .
38.	No que toca às causas interruptivas, vale ressaltar que, nos julgamentos dos Mandados de Segurança 32.201 e 36.067, o Supremo Tribunal Federal descortinou diversos procedimentos de controle que se enquadrariam analogicamente às hipóteses previstas no art. 2.º da Lei n.º 9.873/1999, a exemplo de lavratura de relatório de auditoria, certamente um ato inequívoco que importa a apuração do fato (art. 2.º, II) , instauração de tomada de contas especial, também um ato inequívoco que importa a apuração do fato (art. 2.º, II) , autuação da TCE no Tribunal, do mesmo modo (art. 2.º, II) , citação do responsável (art. 2.º, I) , e exercício do poder punitivo por meio da prolação de acórdão condenatório (art. 2.º, III) .
	Por fim, cumpre transcrever trecho do Voto do Ministro Gilmar Mendes no julgamento do RE 636.886, em que justifica a adoção supletiva do art. 1.º da Lei n.º 9.873/1999 para o deslinde da questão:
'Considerando que a atividade de controle externo, a cargo do Poder Legislativo e auxiliado pelo Tribunal de Contas, é exercida, mutatis mutandis, como poder de polícia administrativa lato sensu, cujo objeto é agir preventiva ou repressivamente em face da ocorrência de ilícito que possa causar ou cause prejuízo ao erário, entendo aplicável o prazo quinquenal punitivo para os casos de ressarcimento aos cofres públicos, salvo em se tratando de fato que também constitua crime, ocasião em que a prescrição reger-se-á pelo prazo previsto na lei penal. Até porque, como garantia fundamental do cidadão fiscalizado, conforme visto, é etapa obrigatória a efetivação do contraditório e da ampla defesa no processo de tomada de contas para que, após o regular processo administrativo, culmine-se com o título executivo extrajudicial que enseje a cobrança judicial visando ao ressarcimento ao erário.'
39.	Isto posto, até que sobrevenha norma específica, entendemos que a adoção do regime previsto na Lei n.º 9.873/1999 apresenta-se como solução adequada para regular a prescrição para a atuação do Tribunal, tanto por observar os parâmetros que preponderam no conjunto de normas do direito público, como por ser, também, a norma que já vem sendo utilizada pelo STF para reger a limitação temporal ao poder sancionador do TCU.
Exame da prescrição no caso concreto
40.	Compulsando os autos, verifica-se que o último termo aditivo do Convênio 131/2007 prorrogou o prazo de vigência em 270 dias com término previsto para 4/5/2015. No referido documento, foi estabelecido que a prestação de contas do ajuste deveria ocorrer 30 dias contados da data do término de sua vigência, ou seja, em 2/6/2015 (peça 7, p. 20) . Assim, adotando-se a mens legis da Lei n.º 9.873/1999, considera-se que a partir desse momento inicia-se a contagem do prazo para fins de verificação da prescrição das pretensões punitiva e ressarcitória no caso concreto.
41.	Assim, tendo em vista que o Senhor Eronildo foi notificado acerca da instauração da TCE pela Suframa em 2/4/2018, conforme Aviso de Recebimento acostado aos autos (peça 8, p. 42) , com base no supracitado marco interruptivo, concluímos que, mediante a aplicação analógica do regime previsto na Lei n.º 9.873/99, não se operou a prescrição da pretensão punitiva e ressarcitória no caso concreto, nos termos do art. 1.º, caput, da Lei n.º 9.873/1999.
Conclusão
42.	Feitas essas considerações, esta representante do Ministério Público de Contas endossa a análise efetuada pela unidade instrutiva, bem como a proposta de encaminhamento oferecida à peça 37 (ratificada às peças 38 e 39) ."
É o Relatório.

8.1. Juarez Frazão Rodrigues Junior (5851/OAB-AM), representando Valdenor Pontes Cardoso; e
8.2. Sender Jacauna de Lima (6.292/OAB-AM), representando João Ferdinando Barreto.

Procuradora-Geral Cristina Machado da Costa e Silva.

TOMADA DE CONTAS ESPECIAL. SUPERINTENDÊNCIA DA ZONA FRANCA DE MANAUS. CONVÊNIO. NÃO COMPROVAÇÃO DA BOA E REGULAR APLICAÇÃO DOS RECURSOS FEDERAIS REPASSADOS EM 2007. CITAÇÃO. REVELIA. PARCIAL REJEIÇÃO DAS ALEGAÇÕES DE DEFESA. CONTAS IRREGULARES. DÉBITO. MULTA. COMUNICAÇÃO.

TOMADA DE CONTAS ESPECIAL (TCE)

Secretaria de Controle Externo de Tomada de Contas Especial (Secex-TCE).

Trata-se de tomada de contas especial instaurada pela Superintendência da Zona Franca de Manaus (Suframa) em desfavor de Eronildo Braga Bezerra, João Ferdinando Barreto e Valdenor Pontes Cardoso, além da M. F. S. Engenharia Técnica de Construção e Pavimentação Ltda., diante da não comprovação da boa e regular aplicação dos recursos federais repassados sob o valor de R$ 597.878,84  no âmbito do Convênio n.º 131/2007 celebrado entre a aludida superintendência e a Secretaria de Estado da Produção Rural (Sepror-AM) para a "implantação do Polo Moveleiro de Tabatinga", tendo a vigência do ajuste sido estipulada para o período de 12/12/2007 a 4/5/2015.
2.	Como visto, a partir do Relatório de Tomada de Contas Especial Complementar n.º 1/2018 (Peça 8, p.163-175) , o tomador de contas assinalou a responsabilidade em desfavor de Eronildo Braga Bezerra, João Ferdinando Barreto e Valdenor Pontes Cardoso, além da M. F. S. Engenharia Técnica de Construção e Pavimentação Ltda. e de Ezoi Matos da Silva, pelo dano ao erário sob o valor original de R$ 270.584,08 em face da não comprovação da boa e regular aplicação dos recursos federais repassados por meio do Convênio n.º 131/2007.
3.	De todo modo, no âmbito do TCU, a Secex-TCE observou que, em conformidade com o Laudo Técnico de Fiscalização 008/COFAP/CGDER/2011 (Peça 8, p. 76) e o Ofício 3321/COFAP/CGER/SAP, de 20/04/2012 (Peça 8, p. 77) , a M. F. S. Engenharia Técnica de Construção e Pavimentação Ltda. teria executado os itens de serviços, mas eles teriam sido posteriormente depredados, e, assim, passou a promover a citação de Eronildo Braga Bezerra, João Ferdinando Barreto e Valdenor Pontes Cardoso, como então gestores da Secretaria de Estado da Produção Rural (Sepror-AM) , pelo dano ao erário sob o valor original de R$ 270.584,08 diante da não comprovação da boa e regular aplicação dos recursos federais repassados por meio do referido convênio .
4.	Após a regular notificação, João Ferdinando Barreto e Valdenor Pontes Cardoso apresentaram as suas alegações de defesa às Peças 29-35, mas, a despeito da regular citação, Eronildo Braga Bezerra não apresentou a sua defesa, nem efetuou, tampouco, o recolhimento do débito em favor da Superintendência da Zona Franca de Manaus (Suframa) , passando à condição de revel perante o TCU, nos termos do art. 12, § 3º, da Lei nº 8.443, de 1992. 
5.	Em sua defesa (Peça 29) , João Ferdinando Barreto alegou, em síntese, que teria permanecido no cargo de Secretário da Sepror-AM entre 24/5/2010 e 11/1/2011, mas, nesse período, não teria sido identificada nenhuma irregularidade no âmbito do Convênio n.º 131/2007, tendo a primeira notificação de abandono da obra sido realizada apenas em 21/9/2011, quando não mais ocupava o referido cargo, além de registrar que, na sua visão, a presente TCE deveria ser arquivada sem o julgamento do mérito em razão do não cumprimento dos prazos previstos na IN TCU n.º 71, de 2012.
6.	Por sua vez, em sua defesa (Peças 30 a 35) , Valdenor Pontes Cardoso apresentou, em síntese, as seguintes alegações: (a) o débito apontado teria ocorrido entre 2009 e 2011, mas a obra teria sido paralisada em 2011, ao passo que, em 2012, teria ocorrido a rescisão unilateral do contrato com a M. F. S. Engenharia Técnica de Construção e Pavimentação Ltda., e esses eventos teriam ocorridos quando não ocupava o cargo de Secretário da Sepror-AM, pois teria sido nomeado apenas em 2014; (b) todos os questionados atos teriam ocorrido durante a gestão de Eronildo Braga Bezerra; e (c) teria tomado todas as diversas providências, durante a sua gestão, na tentativa de retomada das obras, tendo encaminhado os diversos ofícios à Suframa, com os subjacentes documentos, no intuito de realizar a nova licitação para a conclusão das obras.
7.	De toda sorte, após a análise final do feito, a unidade técnica anotou que João Ferdinando Barreto e Valdenor Pontes Cardoso teriam logrado êxito em afastar a respectiva responsabilidade pelo dano ao erário em face da não comprovação da boa e regular aplicação dos recursos federais repassados por meio do aludido convênio e, assim, propôs o parcial acolhimento das suas alegações de defesa, sem prejuízo de pugnar pela irregularidade das contas de Eronildo Braga Bezerra para condená-lo ao pagamento do correspondente débito, além de lhe aplicar a subsequente multa legal (Peças 37 a 39) ; tendo o Parquet especial anuído a essa proposta (Peça 41) .
8.	O TCU pode incorporar o parecer da unidade técnica a estas razões de decidir.
9.	Bem se sabe que, em sintonia, entre outros, com os Acórdãos 3.898/2019, 4.997/2019, 3.995/2020 e 4.002/2020, da 2ª Câmara, a jurisprudência do TCU estaria firmada no sentido da pessoal responsabilidade do gestor pela comprovação da boa e regular aplicação dos recursos captados sob a custódia do poder público federal, submetendo todo aquele que arrecada, utiliza ou gerencia esses recursos públicos ao dever de demonstrar o correto emprego dos correspondentes valores, nos termos dos arts. 70, parágrafo único, e 37, caput, da Constituição de 1988 e do art. 93 do Decreto-Lei n.º 200, de 1967.
10.	Por esse ângulo, em função da ausência de elementos capazes de demonstrar a boa e regular aplicação dos recursos federais, a partir da inexecução do objeto pactuado e da ausência de funcionalidade e aproveitamento útil da parcela executada, tendo essa parcela sido, ainda, deteriorada ou depredada antes mesmo da respectiva conclusão, restou configurada a ofensa não só às regras legais, mas também aos princípios basilares da administração pública, já que, ao final e ao cabo, o referido responsável deixou de prestar a devida satisfação à sociedade sobre o efetivo emprego dos recursos públicos postos à sua disposição, e, assim, restaria confirmada a presunção legal de dano ao erário em face do eventual desvio ou desperdício dos respectivos recursos federais, restando por aí adequada a proposta da unidade técnica para a condenação de Eronildo Braga Bezerra em débito e em multa.
11. 	Não subsistiria, enfim, a eventual prescrição da pretensão punitiva do TCU, já que, nos termos do Acórdão 1441/2016-TCU-Plenário, não teria ocorrido o transcurso superior a dez anos entre a ordem para a citação do responsável (Eronildo Braga Bezerra) no âmbito do TCU, em 19/5/2020 (Peça 14) , e a data fatal para a prestação de contas final do aludido convênio , em 4/5/2015 (Peça 07, p. 19) .
12.	Eis que, por meio do aludido Acórdão 1.441/2016 proferido na Sessão Extraordinária de 8/6/2016, o Plenário do TCU firmou o seu entendimento no sentido de que a prescrição da pretensão punitiva deve seguir a regra geral do prazo decenal, contado a partir do fato, em linha com o art. 205 do Código Civil brasileiro, interrompendo a contagem do aludido prazo com a ordem de citação, nos termos do art. 240, caput, da Lei n.º 13.105 (Código Processual Civil) , de 2015.
13. 	Sem prejuízo, no entanto, do respeito a esse entendimento do Tribunal, deve ser reiterada a minha ressalva já registrada em vários outros julgados do TCU no sentido de que, na ausência de lei específica, o TCU não deveria aplicar qualquer prazo prescricional sobre a referida pretensão punitiva ou, então, na pior das hipóteses, o Tribunal deveria aplicar a regra prescricional fixada pela Lei n.º 9.873, de 1999, não só porque ela trata diretamente de prescrição no âmbito do direito administrativo sancionador, mas também porque, entre outras medidas, a aludida lei manda aplicar o prazo prescricional penal, quando a infração administrativa também configure crime, além de determinar expressamente que, diante do ilícito continuado ou permanente, a contagem do prazo deve iniciar no dia da cessação do aludido ilícito.
14.	A despeito, então, de registrar essa minha posição pessoal, o TCU deve promover a aplicação da multa legal em desfavor do aludido responsável a partir do entendimento fixado pelo aludido Acórdão 1441/2016-TCU-Plenário, até porque também não subsistiria a eventual prescrição da pretensão punitiva do TCU a partir da aplicação da referida Lei n.º 9.873, de 1999, ante a incidência das diversas causas interruptivas.
15.	Não subsistiria, de todo modo, a eventual necessidade de promover o retorno do presente processo para buscar a citação de outros eventuais responsáveis, estando esse entendimento, aliás, em plena sintonia com a jurisprudência fixada pelo TCU a partir, por exemplo, dos Acórdãos 4.002/2020 e 5.297/2013, da 2ª Câmara, e dos Acórdãos 1.170/2017 e 1.223/2015, do Plenário, já que a ausência dessa nova citação não resultaria em prejuízo à defesa da atual responsável, não só porque o presente processo já estaria em plenas condições de efetivo julgamento pelo TCU, mas também porque a solidariedade passiva seria legalmente erigida em favor do ente estatal credor, e não das eventuais pessoas privadas devedoras, podendo, se for o caso, a atual condenada ajuizar a superveniente ação regressiva em desfavor de outros eventuais responsáveis supostamente coobrigados. 
16.	Contudo, como a malsinada irregularidade configuraria a eventual conduta dolosa no sentido de efetivamente facilitar, permitir ou concorrer para que pessoa física ou jurídica privada incorpore ou utilize, de forma indevida, rendas, verbas ou valores integrantes do acervo patrimonial da administração pública, sem a observância das formalidades legais ou regulamentares aplicáveis, resultando no eventual ilícito doloso de improbidade administrativa causador do aludido prejuízo ao erário, nos termos, por exemplo, do art. 10, I e II, além do art. 11, VI, da Lei n.º 8.429, de 1992, com a alteração promovida pela Lei n.º 14.230, de 2021, a eventual prescrição da ação de ressarcimento ao erário também não subsistiria, estando esse entendimento em plena consonância com a jurisprudência fixada pelo STF no bojo do RE 852.475-SP, com o trânsito em julgado a partir de 6/12/2019, diante da Tese de Repercussão Geral n.º 897 no sentido de que "São imprescritíveis as ações de ressarcimento ao erário fundadas na prática de ato doloso tipificado na Lei de Improbidade Administrativa".
17.	Diante, portanto, dos elementos de convicção até aqui obtidos neste processo, o TCU deve julgar irregulares as contas de Eronildo Braga Bezerra para condená-lo ao pagamento do correspondente débito, sem prejuízo de lhe aplicar a multa prevista no art. 57 da Lei n.º 8.443, de 1992, promovendo a exclusão, contudo, da suposta responsabilidade de João Ferdinando Barreto e Valdenor Pontes Cardoso nesta TCE.
Ante o exposto, pugno pela prolação do Acórdão ora submetido a este Colegiado.
TCU, Sala das Sessões, em 15 de março de 2022.
Ministro-Substituto ANDRÉ LUÍS DE CARVALHO 
Relator